【裁判字號】    97,上訴,3198
【裁判日期】    970731
【裁判案由】    違反公司法等
【裁判全文】
臺灣高等法院刑事判決                97年度上訴字第3198號
上  訴  人  臺灣臺北地方法院檢察署檢察官
被      告  甲○○
上列上訴人因被告違反公司法等案件，不服臺灣臺北地方法院97
年度訴字第696號，中華民國97年5月22日第一審判決（起訴案號
：臺灣臺北地方法院檢察署96年度偵字第18796號），提起上訴
，本院判決如下：
    主  文
原判決關於甲○○部分撤銷。
甲○○共同公司負責人，公司應收之股款，股東並未實際繳納，
而以申請文件表明收足，處有期徒刑柒月，減為有期徒刑參月又
拾伍日，如易科罰金，以銀元佰元即新臺幣玖佰元折算壹日。
    事  實
一、甲○○係正利工商會計事務所負責人，於92年11月受陳威宏
    （業經判決確定）委任辦理景視聽傳播有限公司（下稱景視
    聽公司）設立登記。明知景視聽公司股東並未實際繳納股款
    ，竟與景視聽公司負責人及商業負責人陳威宏基於犯意聯絡
    ，由陳威宏依指示開設景視聽公司籌備處帳戶而向大眾事務
    所借款並交付「大眾會計事務所」上開帳戶存摺，「大眾事
    務所」姓名不詳之成年職員即於92年12月1日匯入新臺幣（
    下同）0000000元作為該公司應繳足之股款，而將存摺影本
    作為股款業經股東繳納之存款證明，並製作不實之景視聽公
    司資本0000000元之資產負債表後，再交予會計師楊恩賜（
    業經檢察官另案提起公訴）辦理公司申請設立登記資本額查
    核簽證而各出具公司設立登記資本額查核報告書後，大眾會
    計事務所之職員真實姓名年籍不詳之蒲姓、何姓成年女子即
    檢送存摺影本、資產負債表、公司設立登記資本額查核報告
    書、予甲○○，甲○○即持向臺北市政府商業管理處辦理公
    司設立登記，使該管不知情之公務員登載於職務上所掌之公
    文書，足以生損害於主管機關就公司管理之正確性。
二、案經臺灣臺北地方法院檢察署檢察官自動檢舉偵查起訴。
    理  由
一、訊據被告甲○○（下稱被告）就上開犯罪事實均坦承不諱，
    核與卷附存摺、資產負債表、公司設立登記資本額查核報告
    書設立股東繳納明細表、委託書、公司設立登記預查名稱申
    請表、歷史交易明細表、公司基本資料查詢單附卷為證，足
    認被告自白與事實相符，應可採信。而公司法部分條文於民
    國90年11月12日修正施行，修正前公司法第7條原規定公司
    之設立、變更或解散之登記或其他處理事項，由中央主管機
    關或委託地方主管機關審核之。該條文於修正後為「公司申
    請設立、變更登記之資本額，應先經會計師查核簽證；其辦
    法，由中央主管機關定之」，並於91年3月6日訂定「公司申
    請登記資本額查核辦法」，該辦法第2條規定「公司申請設
    立登記或合併、分割、增減實收資本額等變更登記，除依證
    券交易法第28條之2規定辦理庫藏股減資外，應檢送設立、
    合併、分割、增減實收資本額基準日經會計師查核簽證之資
    產負債表，……」及同辦法第8條第2項、第9條第2項分別規
    定「會計師對應行查核事項，應備具工作底稿，主管機關得
    隨時調閱之」，「會計師查核公司之資本額，如發現有虛偽
    情事者，應拒絕簽證」。而修正前公司法第412條第2項「主
    管機關對於前項之申請，應派員檢查，並得通知公司限期申
    復」及修正前公司法第419條第2項「前項第4款、第5款所列
    事項，如有冒濫或虛偽者，主管機關應通知公司限期申復，
    經派員檢查後得裁減或責令補足」，均於90年11月12日修正
    時刪除；並將公司法第9條第4項修正為「公司之設立或其他
    登記事項有偽造、變造文書，經裁判確定後，由檢察機關通
    知中央主管機關撤銷或廢止其登記」。依修正後公司法規定
    觀之，除縮小第7條之範圍外，並將「公司申請設立、變更
    登記之資本額」事項，改由會計師負責查核簽證，並刪除主
    管機關應派員檢查之相關規定。修正後公司法第388條雖仍
    規定「主管機關對於公司登記之申請，認為有違反本法或不
    合法定程式者，應令其改正，非俟改正合法後，不予登記」
    。惟僅形式審查其是否「違反本法」或「不合法定程式」，
    倘其申請形式上合法，即應准予登記，不再為實質審查，且
    公司之設立或其他登記事項如涉及偽造、變造文書時，須經
    裁判確定後，始撤銷或廢止其登記，則行為人於公司法修正
    後辦理公司登記事項，如有明知為不實之事項，而使公務員
    登載於職務上所掌之公文書，足以生損害於公眾或他人者，
    即有刑法第214條之適用（最高法院96年度第5次刑事庭會議
    ），是被告亦另犯刑法第214條之罪。又資產負債表係商業
    會計法第28條第1項第1款所稱財務報表，被告委託會計師製
    作不實公司資本之資產負債表，而有商業會計法第71條第5
    款之犯行，故本案事證明確，被告使公務員登載不實、股東
    並未實際繳納公司應收股款而以申請文件表明收足、以不正
    當方法致使財務報表發生不實結果犯行，洵堪認定，應依法
    論科。
二、法律修正比較適用：
（一）被告行為後，商業會計法於民國95年5月24日修正公布施
      行，於同年5月26日生效，該法第71條第5款刑度由「處五
      年以下有期徒刑、拘役或科或併科新臺幣150000元以下罰
      金」提高為「處5年以下有期徒刑、拘役或科或併科新臺
      幣600000元以下罰金」，經比較新舊法結果，修正後商業
      會計法第71條第5款對被告並未較有利，故應適用修正前
      商業會計法第71條第5款規定。而被告所犯修正前商業會
      計法第71條第5款之罪，原即有業務登載不實之性質，故
      不再論以刑法215條業務登載不實罪。其所犯業務登載不
      實文書之低度行為經行使業務登載不實文書之高度行為所
      吸收，不另論罪。
（二）被告行為後，刑法於94年2月2日修正公布，業自95年7月1
      日起施行，修正後刑法第2條規定，為新舊法比較適用之
      準據法，並無涉行為可罰性要件之變更，是於95年7月1日
      刑法修正施行後，如有新舊法比較，應逕依修正後刑法第
      2條第1項規定，為「從舊從輕」之比較（最高法院95年度
      第8次刑事庭會議決議意旨參照）。經查：
    1.被告所犯之罪法定刑罰金部分，依修正前罰金罰鍰提高標
      準條例第1條前段及修正前刑法第33條第5款、修正後刑法
      施行法第1條之1第1項及第2項前段及修正後刑法第33條第
      5款規定，修正前、後之罰金刑最高額並無不同。而修正
      後刑法施行法第1條之1第1項及第2項前段、修正後刑法第
      33條第5款規定，最低額為新臺幣1000元。惟依被告行為
      時之罰金罰鍰提高標準條例第1條前段、修正前刑法第33
      條第5款規定，最低額僅新臺幣3元，比較新舊法結果，適
      用修正後刑法相關規定，對被告並未較有利，故應適用修
      正前刑法相關規定。
    2.刑法第28條、第31條第1項前段將「實施」修正為「實行
      」，新舊法之共同正犯範圍因而有所變動，自屬犯罪後法
      律有變更，應有新舊法之比較適用。（最高法院96年度臺
      上字第934號判決）。惟被告之犯罪行為，依修正前後刑
      法第28條規定，均成立共同正犯，適用新法並未較有利於
      被告。至修正後刑法第31條第1項但書，增列得減輕其刑
      之規定，此部分較修正前規定，有利於被告。
    3.修正後刑法刪除第55條後段牽連犯規定，此刪除雖非犯罪
      構成要件之變更，惟影響行為人刑罰之法律效果，自屬法
      律有變更。而依修正後刑法規定，被告犯罪行為即應分論
      併罰，是修正後刑法規定對被告並未較有利，故應適用修
      正前刑法第55條規定。
    4.關於易科罰金折算標準，依修正前刑法第41條第1項前段
      及罰金罰鍰提高標準條例第2條規定，係以銀元100元（即
      新臺幣300元）以上，銀元300元（即新臺幣900元）以下
      折算1日。依修正後刑法第41條第1項前段規定，則係以新
      臺幣1000元、2000元、3000元折算1日，比較新舊法結果
      ，修正後規定對被告並未較有利，故應適用修正前刑法第
      41條第1項前段規定、修正前罰金罰鍰提高標準條例第2條
      規定。
（三）綜合上開修正前、後刑法之整體比較，應適用被告行為時
      之刑法、商業會計法相關規定。
三、核被告所為，係犯95年5月24日修正前商業會計法第71條第5
    款利用不正當方法致使財務報表發生不實結果罪、公司法第
    9條第1項公司應收股款並未實際繳納而以申請文件表明收足
    罪、刑法第214條使公務員登載不實罪。被告與景視聽公司
    負責人陳威宏、會計師楊恩賜、會計師事務所蒲姓、何姓職
    員有犯意聯絡及行為分擔，依修正前、後刑法第28條規定均
    係共同正犯，適用修正後刑法第28條規定對被告並未較有利
    ，故仍應適用修正前刑法第28條規定。又被告雖不具商業負
    責人身分，惟與具公司負責人、商業負責人身分之陳威宏共
    同實行犯罪，依修正前刑法第31條第1項規定，仍成立共犯
    。被告所犯上開3罪有方法目的之牽連關係，應從一重之公
    司法第9條第1項規定處斷。檢察官起訴書認被告所為係以一
    行為觸犯3罪名之想像競合犯，尚有未洽，附此敘明。
四、原審以被告事證明確，而予論科，固非無見。惟按犯最重本
    刑為5年以下有期徒刑以下之刑之罪，而受6個月以下有期徒
    刑或拘役之宣告者，得以新臺幣1000元、2000元或3000元折
    算1日，易科罰金。刑法第41條第1項前段定有明文。是法院
    於法僅得就法定刑為5年以下有期徒刑以下之刑之罪，且宣
    告刑在6個月以之被告為易科罰金標準之諭知；查原審就被
    告部分所宣告之刑為有期徒刑7月，竟就被告所宣告之刑併
    予諭知易科罰金之標準，於法顯有未當；檢察官上訴意旨，
    就此指摘原判決關於被告部分不當，求予撤銷改判，為有理
    由，應由本院將原判決關於被告部分撤銷。爰審酌被告於70
    、77年均因偽造文書案件，經判處罪刑確定，有本院被告前
    案紀錄表在卷為證，惟上開犯行，妨礙國家就公司資本查核
    之正確性，且損及社會經濟交易安全，惟坦承犯行，犯後態
    度良好及其智識程度、犯罪動機、目的、手段、生活情況等
    一切情狀，量處如主文第2項所示之刑。又被告本件犯罪時
    間係在96年4月24日以前，查無中華民國九十六年罪犯減刑
    所定不得減刑之情，爰依該條例第2條第1項第3款、第9條規
    定均減其宣告刑二分之一，並諭知減得之刑易科罰金折算標
    準。
據上論斷，依刑事訴訟法第369條第1項前段、第364條、第299條
第1項前段，公司法第9條第1項，修正前商業會計法第71條第5款
，刑法第11條前段、第2條第1項前段、第214條、修正前第28條
、第55條後段，第41條第1項前段、第31條第1項、刑法施行法第
1條之1第1項、第2項前段，修正前罰金罰鍰提高標準條例第2條
，現行法規所定貨幣單位折算新臺幣條例第2條，中華民國九十
六年罪犯減刑條例第2條第1項第3款、第7條、第9條，判決如主
文。
本案經檢察官黃全祿到庭執行職務。
中    華    民    國    97    年    7     月    31    日
                  刑事第二十庭審判長法  官  楊貴雄
                                    法  官  林立華
                                    法  官  林銓正
以上正本證明與原本無異。
如不服本判決，應於收受送達後10日內向本院提出上訴書狀，其
未敘述上訴之理由者並得於提起上訴後10日內向本院補提理由書
（均須按他造當事人之人數附繕本）。
                                    書記官  陳玲憶
中    華    民    國    97    年    7     月    31    日
附錄：本案論罪科刑法條全文
公司法第9條第1項
公司應收之股款，股東並未實際繳納，而以申請文件表明收足，
或股東雖已繳納而於登記後將股款發還股東，或任由股東收回者
，公司負責人各處5年以下有期徒刑、拘役或科或併科新臺幣50
萬元以上250萬元以下罰金。
商業會計法第71條第5款
商業負責人、主辦及經辦會計人員或依法受託代他人處理會計事
務之人員有左列情事之一者，處五年以下有期徒刑、拘役或科
或併科新臺幣十五萬元以下罰金：
五  其他利用不正當方法，致使會計事項或財務報表發生不實之
    結果者。
中華民國刑法第214條
明知為不實之事項，而使公務員登載於職務上所掌之公文書，足
以生損害於公眾或他人者，處3年以下有期徒刑、拘役或5百元以
下罰金。


司法院資訊處製作；財團法人民間司法改革基金會備份。
